臺灣高等法院高雄分院民事判決　　　　　94年度重上字第47號
上　訴　人　裕穩企業股份有限公司
法定代理人　甲○○
訴訟代理人　李昌明律師
　　　　　　孫志鴻律師
上列一人
複代理人　　邱麗妃律師
被上訴人　　台灣明尼蘇達礦業製造股份有限公司
　　　　　　　　　　　設台北市○○路○段136號13樓
法定代理人　丙○○　　住同上
訴訟代理人　蔡建賢律師
複代理人　　盧俊誠律師
上列當事人間請求給付貨款事件，上訴人對於民國94年5 月12日
臺灣高雄地方法院92年度訴字第253 號第一審判決提起上訴，本
院於96年6月27日言詞辯論終結，判決如下：
    主      文
原判決關於命上訴人給付超過新台幣玖拾壹萬壹仟肆佰零壹元本
息部分，及該部分假執行之宣告，暨訴訟費用之裁判均廢棄。
上開廢棄部分，被上訴人在第一審之訴及假執行之聲請均駁回。
其餘上訴駁回。
第一、二審訴訟費用由上訴人負擔百分之九十八，餘由被上訴人
負擔。
    事實及理由
壹、查被上訴人之法定代理人已變更為丙○○，被上訴人具狀聲
    明承受訴訟，核無不合，應予准許。次查上訴人於原審主張
    被上訴人於終止經銷契約後有同意回收庫存，上訴人自得主
    張與被上訴人請求給付貨款為同時履行之抗辯，嗣上訴於本
    院提出新攻擊防禦方法，主張上開貨物已價格化，折合新台
    幣（下同）80萬6880元，上訴人亦得主張與被上訴人請求貨
    款主張抵銷，本院認依民事訴訟法第447 條第1 項第6 款規
    定，如不許其提出顯失公平，而應予准許，合先敘明。
貳、本訴部分：
一、被上訴人起訴主張：上訴人於民國91年6 月間，向被上訴人
    購買產品，詎上訴人受領貨物後，拒絕給付貨款，共計尚有
    112 萬2601元貨款（下稱系爭貨款）未付，爰依系爭合約及
    民法買賣關係，請求上訴人給付系爭貨款等情，求為命上訴
    人給付被上訴人112 萬2601元及自91年8 月15日起至清償日
    止，按週年利率5%計算之利息之判決。原審為被上訴人勝訴
    之判決。被上訴人於本院為駁回上訴之聲明。
二、上訴人則以：對於被上訴人請求之貨款及利息起算日不爭執
    。本件系爭合約附則第6 條第11項係指上訴人資力信用有任
    何問題時，被上訴人無須事先通知，可立即終止，上訴人並
    無任何資力信用之問題，被上訴人以此條款終止合約，顯屬
    違約。又依系爭合約第1 條第1 項約定：「任何補充約定或
    合意均應由雙方當事人以書面為之。」則系爭合約第1 條第
    2項既僅記載被上訴人同意上訴人經銷之產品為：ASD 、ATD
    等相關產品，而同條第3 項約定：「上述經銷權之授與並不
    包括或默示經銷商有權銷售本合約所列未載之被上訴人其他
    產品。」又系爭合約第2 條第1 項明定上訴人之主要責任經
    銷區域為：ASD-高雄市及台灣省嘉義縣（市）以南，ATD-高
    雄縣市，同條第2 項更規定：倘上訴人擬改變營業區域，應
    事先通知被上訴人，並應得被上訴人同意。是以在雙方未另
    以書面變更上訴人經銷之產品及主要責任經銷區域之情形下
    ，被上訴人片面主張上訴人經銷之產品應包括砂輪，且上訴
    人經銷之責任區域為高雄市及臺灣省嘉義縣以南，不含大陸
    地區，大陸東莞協群公司並非上訴人在大陸另立之分公司，
    被上訴人以協群公司在大陸廣州東莞市之銷售行為，逕自認
    定為上訴人之違約行為，並進而片面終止經銷關係，自不合
    法。被上訴人於91年6 月20日無故終止系爭合約，並停止供
    貨，造成上訴人莫大損害，僅上訴人於91年6 月20日前所確
    認之訂單所失利益，即高達134 萬6374元，上訴人自得主張
    抵銷。又被上訴人於91年9 、10月間應允上訴人退回庫存品
    ，並將之價格化折合80萬6880元，上訴人亦得主張與被上訴
    人請求貨款主張抵銷，如認此抵銷無理由，被上訴人既應允
    上訴人退回庫存品，上訴人自得主張與被上訴人所請求之貨
    款先為同時履行之抗辯等語，資為抗辯，並於本院聲明：(一)
    原判決廢棄。(二)被上訴人在第一審之訴及假執行之聲請均駁
    回。
三、兩造不爭執之事項：
  (一)兩造於83年4 月19日簽立系爭合約，由上訴人經銷被上訴人
    之產品，期間自83年1 月1 日起至83年12月31日止，雙方約
    定除任一方於屆滿30日前以書面為不續約之表示，則合約視
    為依同一條件及相同期間內繼續有效，兩造自83年簽立系爭
    合約後，即未曾變更或更改合約而繼續經銷關係，並有系爭
    合約及附則影本1 份可稽（原審卷(一)第90至100頁）。
  (二)上訴人於91年6月間，向被上訴人購買貨物，尚有112萬2601
    元貨款未付，上訴人同意被上訴人請求上開貨款利息自91年
    8 月15日起算，並有被上訴人提出之上訴人逾期未償貨款明
    細表、被上訴人開立之統一發票、出貨單等在卷可佐（原審
    卷(一)第5至31頁、卷(二)第36頁）。
  (三)被上訴人於91年6 月20日，援引系爭合約附則第6 條第11項
    約定，發函通知上訴人立即終止兩造經銷合約，上訴人於91
    年6 月21日收執，並有上開函文及回執影本各1 紙附卷可憑
    （原審卷(一)第63、102頁）。
  (四)被上訴人於91年7 月5 日，發函告知往來廠商，已與上訴人
    終止經銷關係，且自91年6 月20日起停止供應產品給上訴人
    ，並有上開函文影本1 份在卷可稽（原審卷(一)第195 頁）。
四、本件兩造爭執事項：(一)被上訴人依據系爭合約附則第6 條第
    11項終止系爭合約是否合法？(二)上訴人主張受有確認訂單所
    失利益134 萬6374元為抵銷抗辯及被上訴人曾應允上訴收回
    庫存貨品，而為同時履行及抵銷之抗辯，是否有理由？
    (三)被上訴人得請求上訴人給付之貨款為多少？
  (一)被上訴人依據系爭合約附則第6 條第11項終止系爭合約是否
    合法：
  1.查系爭合約附則第6 條第11項約定：「六、合約之解除暨終
    止：乙方（即上訴人）有下列情事之一者，甲方（即被上訴
    人）得不經通知、催告，逕行提出解除之書面通知並要求乙
    方立即清償全部貨款……(十一)已有事實證明，甲、乙雙方不能
    繼續經銷關係時。」（原審卷(一)第97頁），雖係記載「甲方
    得不經通知、催告，逕行提出『解除』之書面通知」，而非
    記載「甲方得不經通知、催告，逕行提出『解除』或『終止
    』之書面通知」，惟該條標題既已載明「合約之解除暨終止
    」，且被上訴人援引該條項之約定對上訴人寄發立即終止經
    銷合約之通知函（原審卷(一)第63頁），上訴人則於91年9 月
    13日，以高雄建工郵局第214 號存證信函（原審卷(一)第64
    至67頁），對被上訴人終止契約為抗議之表示，該存證信函
    所附署名「裕穩企業股份有限公司董事長甲○○」、日期為
    「91年7 月10日」之公函亦載明：「本條（第6 條）旨在債
    信發生問題或貴公司對經銷商有前項疑慮時，為及早保全利
    益，得逕行解約或終止合約，而第11款全文為『已有事實證
    明，甲、乙雙方不能繼續經銷關係時』內含甲、乙雙方之意
    願，而非『甲方認為乙方無法繼續經銷關係時』，基此，貴
    公司上開終止合約之通知，不具法律之效力、且不合理、不
    合情」等語（原審卷(一)第217 頁），則參酌系爭合約附則第
    6 條之標題用語，及當事人雙方之往來函文，顯見依當事人
    雙方之真意，系爭合約附則第6 條所列11項事由應適用於「
    解除」及「終止」契約，而非僅止於「解除」契約，而兩造
    對於被上訴人所引系爭合約附則規定予以終止，並非解除契
    約等情，均不爭執，是以該條係就被上訴人得不經30日前書
    面通知立即解除或終止經銷合約之事由為約定，應堪認定，
    而系爭合約第9 條第7 項約定：「本合約之附則為本合約之
    一部，修正時亦同。」（原審卷(一)第94頁），因之，只要符
    合系爭合約附則第6 條之事由，被上訴人即可片面立即終止
    系爭合約。
  2.被上訴人主張上訴人以其在大陸成立之東莞協群公司名義，
    銷售與經銷合約相同產品，且以被上訴人競爭對手之產品取
    代被上訴人之砂輪產品，並提出公函及新聞稿影本各一份為
    證（原審卷(一)第125 至128 、212 至221 頁），上訴人雖以
    前揭情詞置辯，惟查，上訴人91年7 月10日之公函載明：「
    敝公司（即上訴人）原於銷售貴公司（即被上訴人）合約內
    他牌產品時，貴公司之產品尚未問市，且敝司亦一本誠信原
    則，於約3 年前黃處長至敝司視察業務時，敝司既在簡報中
    詳述，他牌市場佔有率及其利潤，與貴公司產品之比較，貴
    公司並無人表示不妥」、「綜觀敝公司即令有錯，其錯亦出
    在對東莞公司管理不周之政治責任，且於得知貴公司告誡後
    ，執行不夠徹底，有疏失之處，絕無貴公司所言變本加厲之
    事，據貴公司指稱在六家客戶中發現有兩家，與原來所發現
    已有極大的差異」等語（原審卷(一)第216 、218 、219 頁）
    ，則上訴人於上開公函已坦認對於東莞協群公司管理不周，
    以致其銷售合約內他牌產品，經被上訴人告誡後，仍執行不
    夠徹底而繼續銷售等情屬實，核與證人乙○○（即被上訴人
    公司員工）證稱：「上訴人公司法定代理人在大陸成立了協
    群公司……我每年都會去大陸1 、2 次……我有看到大陸有
    人在用與我們有競爭品牌的砂輪，他們說是協群公司販售的
    」「在中國大陸拜訪客戶就有其中1 、2 家客戶表示除了向
    協群公司購買3 Ｍ的產品外，還有購買熊牌的產品，熊牌的
    產品是3 Ｍ的競爭品牌，在我們與裕穩公司終止經銷契約之
    前，裕穩公司的上訴人負責人甲○○有傳真資料表示甲○○
    是迫於客戶的要求，販賣熊牌產品給客戶」「熊牌的產品是
    1 家仁武鄉烏材林的工廠所製造，我聽說烏材林工廠的負責
    人是甲○○先生，該產品為甲○○先生自己所製造的，沒有
    向他人進貨」等語大致相符（原審卷(一)第163 、164 頁、本
    院卷(一)第52、53頁），而東莞協群公司與上訴人雖係不同主
    體，各具獨立法人格，惟上訴人既自承對於東莞協群公司有
    管理權，且東莞協群公司之營業行為已損及被上訴人權益，
    而繼續性經銷合約乃著重忠誠及信賴，上訴人已違背誠信原
    則，所為自屬違約，被上訴人主張兩造不能繼續經銷關係而
    依據系爭合約附則第6 條第11項約定，片面立即終止系爭合
    約，自屬合法。上訴人辯稱：系爭合約附則第6 條第11 項
    係指上訴人資力信用有任何問題時，被上訴人無須事先通知
    ，可立即終止，上訴人並無任何資力信用之問題，被上訴人
    以此條款終止合約，顯屬違約云云，委不足採。
  3.至上訴人辯稱：系爭合約明定上訴人經銷之產品並不包含砂
    輪，且上訴人之主要責任經銷區域亦不包含中國大陸，被上
    訴人以大陸東莞協群公司銷售其他廠商之砂輪，逕自認定上
    訴人違約，並進而片面終止經銷關係，自不合法云云。經查
    兩造於83年4 月19日簽立系爭合約，約明上訴人負責經銷被
    上訴人產品，且上訴人不得銷售與系爭合約相同之其他廠商
    產品，期間1 年，雙方如無終止之意思表示，則依原條件繼
    續一年。兩造自83年簽立系爭合約後，即未曾變更合約而繼
    續經銷關係，惟近10年來經濟環境及兩岸環境變遷，系爭合
    約產品已有變動，上訴人銷售區域已擴及臺灣全島及中國大
    陸。因此，系爭合約自83年以來雖未變更，惟上訴人就系爭
    合約之權利範圍已擴及中國大陸，其義務範圍亦應擴及中國
    大陸，否則合約之權利義務即有所失衡。而上訴人對系爭合
    約條款之限制事後確有放寬的情形並不爭執（本院卷(二)第16
    、17頁），足見上訴人上開所辯，洵無足採。
  (二)上訴人主張受有確認訂單利益134 萬6374元之損害為抵銷抗
    辯，及被上訴人曾應允上訴收回庫存貨品，而為同時履行及
    抵銷之抗辯，是否有理由？
  1.關於上訴人主張確認訂單所失利益134 萬6374元之抵銷部分
    ：上訴人雖以被上訴人91年6 月20日終止經銷合約不合法，
    致其受有確認訂單所失利益134 萬6374元而主張抵銷抗辯，
    惟查，被上訴人依據系爭合約附則第6 條第11項約定，片面
    立即終止系爭合約，既屬合法。則上訴人請求被上訴人賠償
    其於91年6 月20日前所確認之訂單利益134 萬6374元，即無
    理由，其進而主張與被上訴人貨款抵銷，自非可採。
  2.關於上訴人主張庫存貨品，為同時履行及抵銷之抗辯部分：
    查上訴人庫存貨品與被上訴人請求給付貨款，並無對待給付
    關係，上訴人主張同時履行抗辯，自無可採。次查被上訴人
    曾應允收回庫存貨品折合價額21萬1200元，有上訴人提出傳
    真函可證（原審卷(一)第68頁），是上訴人主張抵銷21萬1200
    元，應屬可採。另庫存貨品折合價額59萬5680元部分被上訴
    人並未能舉證證明被上訴人同意收回，上訴人此部分主張抵
    銷，即屬無據，不應准許。
  (三)被上訴人得請求上訴人給付之貨款為多少？
    上訴人尚有112 萬2601元貨款未付，而上訴人主張21萬1200
    元抵銷抗辯為有理由，從而，被上訴人請求上訴人給付91萬
    1401元，為有理由，應予准許。
參、反訴部分：
一、上訴人於原審提起反訴，主張：兩造間所簽訂之經銷契約，
    係繼續性供給契約，於契約有效之期間內，被上訴人負有繼
    續供貨予上訴人之義務，如今被上訴人非法終止兩造經銷合
    約，並停止供貨，顯然違約，上訴人自得請求被上訴人賠償
    所受損害及所失利益，計有：(一)確認訂單之所失利益：134
    萬6374元。(二)庫存貨品無法銷售之損害：350 萬元。(三)半年
    減少獲利之損害：667 萬9894元。上開損害金額共計1152萬
    6268元，扣除與被上訴人請求之貨款112 萬2601元相互抵銷
    ，上訴人仍得向被上訴人請求1040萬3667元。爰依民法債務
    不履行規定及系爭合約第7 條第3 項約定，請求被上訴人賠
    償所受損害等情，求為命被上訴人給付上訴人1040萬3667元
    ，及自91年6 月22日起至清償日止，按週年利率5%計算之利
    息之判決。（原審就上訴人之反訴，為上訴人敗訴之判決，
    上訴人聲明上訴）。上訴人於本院聲明：(一)原判決廢棄。(二)
    被上訴人應給付上訴人1040萬3667元，及自91年6 月22日起
    至清償日止，按週年利率5%計算之利息。(三)上訴人願供擔保
    ，請准宣告假執行。
二、被上訴人對上訴人之反訴，則以：被上訴人乃合法行使契約
    終止權，依法及依系爭合約第7 條第3 項約定，上訴人不得
    對被上訴人主張或請求任何權利，縱認被上訴人拒絕供應貨
    物，此屬給付遲延，依系爭合約第3 條第6 項約定，被上訴
    人亦不負損害賠償責任。又依系爭合約第7 條第3 項約定，
    上訴人於經銷合約終止後，應與被上訴人協商，由被上訴人
    決定是否收回庫存品，上訴人不得請求損害賠償，惟按貨品
    瑕疵之退貨，應於交貨後14日內為之，系爭合約附則第4 條
    定有明文，而上訴人所主張退貨之貨品皆為前一季或前一年
    已逾時效之貨品，其主張亦無理由。況被上訴人於終止契約
    之通知中，僅要求上訴人不得再對外宣稱其為被上訴人之經
    銷商及使用被上訴人之商標，並未禁止上訴人銷售已買受之
    被上訴人商品，故上訴人所稱其因被上訴人終止合約而無法
    銷售已買受之商品云云，自不實在等語，資為抗辯，並聲明
    駁回上訴人之上訴。
三、經查，本件被上訴人片面立即終止系爭合約乃合法，已如前
    述，縱認上訴人因此受有損害，亦非可歸責於被上訴人之事
    由，且依據系爭合約第3 條第6 項約定：「三、甲方（即被
    上訴人）對乙方（即上訴人）之合約義務：‧‧‧(六)對已接
    受之訂單提供完善之交貨服務。但甲方對不能貨遲延之交貨
    不負損害賠償責任。」第7 條第3 項約定：「除本合約另有
    規定外，本合約終止時，甲方對乙方不負擔任何義務或責任
    。又本合約終止時，甲方對乙方不負擔任何賠償或補償。合
    約終止時，甲方若有當時有效之退貨辦法，甲方有選擇權決
    定是否依據該辦法買回其產品。」（原審卷(一)第92、93頁）
    之約定，被上訴人終止契約後對於上訴人不負任何損害賠償
    責任，是上訴人依民法債務不履行之規定，請求被上訴人賠
    償其所受損害，為無理由。又系爭合約第7 條第2 項雖約定
    ：「合約終止時，甲方（即被上訴人）無義務買回乙方（即
    上訴人）庫存之合約產品。但甲方於合約終止時仍然有效之
    退貨辦法，得適用上述產品。」然同條第3 項後段亦約定：
    「合約終止時，甲方若有當時有效之退貨辦法，甲方有選擇
    權決定是否依據該辦法買回其產品。」，則被上訴人自有權
    選擇決定是否依據當時有效之退貨辦法買回上訴人之庫存品
    。況系爭合約第6 條乃約定：上訴人於合約有效期間得以被
    上訴人之商標及公司標章促銷被上訴人之產品，於合約終止
    後，上訴人則不得再自稱為被上訴人之授權經銷商，且不得
    再使用被上訴人之商標及公司標章等語（原審卷(一)第92 頁
    背面及93頁），且綜觀契約全文，並無上訴人於契約終止後
    不得繼續販售庫存品之相關約定，被上訴人於原審亦自承：
    「終止契約前上訴人所購入的商品上訴人仍有權出售」等語
    （原審卷(二)第83頁）。因此，上訴人於契約終止後仍得銷售
    庫存品，僅係無法使用被上訴人之商標及公司標章促銷其產
    品而已，其請求被上訴人賠償庫存品之損害，亦無理由。從
    而，上訴人請求被上訴人賠償：(一)確認訂單之所失利益：
    134 萬6374元。(二)庫存貨品無法銷售之損害：350 萬元。(三)
    半年減少獲利之損害：667 萬9894元，計1152萬6268元，並
    主張與被上訴人請求貨款抵銷後，請求被上訴人給付1040萬
    3667元，為無理由，不應准許。
肆、綜上所述，被上訴人請求上訴人給付91萬1401元，及自91年
    8 月15日起至清償日止，按週年利率5 ％計算之利息，為有
    理由，應予准許。逾此所為請求，為無理由，應予駁回。上
    訴人於原審提起反訴請求被上訴人給付1040萬3667元及其利
    息，為無理由，應予駁回。原審就本訴，判決上訴人應給付
    被上訴人112 萬2601元及其利息，就超過上開應准許部分，
    原審為上訴人敗訴之判決，並為假執行之宣告，自有未洽。
    上訴意旨就此部分指摘原判決不當，求予廢棄改判，為有理
    由，爰由本院將原判決此部分廢棄，改判如主文第2 項所示
    。至於上開應准許部分原審判為上訴人敗訴判決，核無違誤
    ，上訴意旨指摘原判決此部分不當，求予廢棄，為無理由，
    應予駁回。另上訴人反訴部分，原審為上訴人敗訴判決，並
    無不合，上訴意旨指摘原判決此部分不當，求予廢棄，為無
    理由，應予駁回。
伍、據上論結，本件上訴為一部有理由，一部無理由，依民事訴
    訟法第450 條、第449 條第1 項、第79條，判決如主文。
中　　華　　民　　國　　96　　年　　7 　　月　　11　　日
                            民事第五庭
                                審判長法官    蔡明宛
                                法      官    黃國川
                                法      官    曾錦昌
以上正本證明與原本無異。
被上訴人不得抗告。
如對本判決上訴，上訴人須於判決送達後20日內向本院提出上訴
狀，其未表明上訴理由者，應於上訴後20日內向本院提出上訴理
由書（均須按他造當事人之人數附繕本）。
上訴時應提出委任律師或具有律師資格之人之委任狀，並依附註
條文規定辦理。
中　　華　　民　　國　　96　　年　　7 　　月　　11　　日
                                書  記  官    郭蘭蕙
附註：民事訴訟法第466 條之1 ：
對於第二審判決上訴，上訴人應委任律師為訴訟代理人，但上訴
人或其法定代理人具有律師資格者，不在此限。
上訴人之配偶、三親等內之血親、二親等內之姻親，或上訴人為
法人、中央或地方機關時，其所屬專任人員具有律師資格並經法
院認適當者，亦得為第三審訴訟代理人。
第1 項但書及第2 項情形，應於提起上訴或委任時釋明之。
